臺灣彰化地方法院民事判決
110年度訴字第206號
原      告  楊瑞祥
            楊富呈
共      同
訴訟代理人  陳貽男律師
被      告  楊仁溢
訴訟代理人  黃勃叡律師
上列當事人間請求拆屋還地事件，本院於民國110年8月19日言詞
辯論終結，判決如下：
    主  文
壹、被告楊仁溢應將坐落彰化縣○○鄉○○段000地號土地如彰化縣
    北斗地政事務所土地複丈成果圖110年4月14日北土測字第55
    9號標示之Ｂ部分3平方公尺加強磚造地上物、Ｇ部分1平方公
    尺遮雨棚均拆除，並將土地騰空及返還原告楊瑞祥。
貳、被告楊仁溢應將坐落彰化縣○○鄉○○段00000地號土地如彰化
    縣北斗地政事務所土地複丈成果圖110年4月14日北土測字第
    559號標示之Ｃ部分29平方公尺加強磚造地上物拆除，並將土
    地騰空及返還原告楊富呈。
參、被告楊仁溢應將坐落彰化縣○○鄉○○段000地號土地如彰化縣
    北斗地政事務所土地複丈成果圖110年4月14日北土測字第55
    9號標示之Ｅ部分44平方公尺加強磚造地上物拆除，並
　　連同Ｆ部分9平方公尺空地，將土地騰空及返還原告楊富呈。
肆、被告楊仁溢應給付原告楊瑞祥新臺幣17,222元，並自110年4
　　月21日起至清償日止，按周年利率百分之五計算之利息。　
伍、被告楊仁溢應給付原告楊富呈新臺幣324,712元，並自110年
    4月21日起至清償日止，按周年利率百分之五計算之利息。
陸、原告其餘之訴駁回。
柒、訴訟費用由被告負擔。
捌、本判決原告以新台幣263,878元為原告供擔保後得假執行，
    但被告如以新台幣791,635元為被告供擔保後得免為假執行
    。
玖、原告其餘假執行之聲請駁回。
    事實及理由
壹、程序事項：
　一、按訴狀送達後，原告不得將原訴變更或追加他訴，但請求
      之基礎事實同一者，不在此限。被告於訴之變更或追加無
      異議，而為本案之言詞辯論者，視為同意變更或追加。民
      事訴訟法第 255 條第 1 項第 2 款、第 2 項分別定有明
      文。次按所稱之「請求之基礎事實同一」，係指變更或追
      加之訴與原訴之主要爭點有其共同性，各請求利益之主張
      在社會生活上可認為同一或關聯，而就原請求之訴訟及證
      據資料，於審理繼續進行在相當程度範圍內具有同一性或
      一體性，得期待於後請求之審理予以利用，俾先後兩請求
      在同一程序得加以解決，避免重複審理，進而為統一解決
      紛爭者即屬之（最高法院100年度台抗字第716號裁定意旨
      參照）。
　二、查原告起訴後於民國（下同）110年4月19日，追加被告應
      給付相當於租金之不當得利之聲明（見本院卷第141頁）
      ，並更正其訴之聲明（見本院卷第233頁、第309頁），經
      核與前揭規定及說明相符，且被告無異議而為本案之言詞
      辯論視為同意，本院應予准許。
貳、原告起訴主張：
　一、按所有人對於無權占有或侵奪其所有物者，得請求返還之
      。對於妨害其所有權者，得請求除去之。有妨害其所有權
      之虞者，得請求防止之，民法第 767 條第 1 項定有明文
      。次按城市地方房屋之租金，以不超過土地及其建築物申
      報總價年息百分之十為限，土地法第 97 條第 1 項亦有
      明文。
　二、坐落於彰化縣○○鄉○○段 000 地號土地（重測前為路口厝
      段 98-11 地號，下稱系爭 605 地號土地），為原告楊瑞
      祥所有(原證1，卷第11頁)。被告楊仁溢無權占有系爭 60
      5 地號土地分別為3平方公尺（卷第17頁標示之Ｂ部分，為
      加強磚造地上物）、1平方公尺（卷第19頁、第219頁標示
      之Ｇ部分，為雨棚），故被告楊仁溢應拆除地上物，騰空
      返還土地與原告楊瑞祥，以及應給付相當於租金之不當得
      利新臺幣 28,704 元（卷第309頁），並自起訴狀繕本送
      達被告楊仁溢翌日起至清償日止，按周年利率百分之五計
      算之利息。
　三、坐落於彰化縣○○鄉○○段 00000 地號土地（分割自 605 地
      號，重測前為路口厝段 98-11 地號，下稱系爭 605-2 地
      號土地），為原告楊富呈所有(原證1，卷第13頁)。被告
      楊仁溢無權占有系爭 605-2 地號土地為29平方公尺（卷
      第17頁標示之Ｃ部分，為加強磚造地上物），故被告楊仁
      溢應拆除地上物，騰空返還土地與原告楊富呈，以及應給
      付相當於租金之不當得利新臺幣 390,630 元（卷第141頁
      ），並自起訴狀繕本送達被告楊仁溢翌日起至清償日止，
      按周年利率百分之五計算之利息。
　四、坐落於彰化縣○○鄉○○段 000 地號土地（重測前為路口厝
      段 98-12 地號，下稱系爭 606 地號土地），為原告楊富
      呈所有(原證1，卷第15頁)。被告楊仁溢無權占有系爭 60
      6 地號土地分別為44平方公尺（卷第17頁標示之Ｅ部分，
      為加強磚造地上物）、9平方公尺（卷第17頁標示之Ｆ部分
      ，為加強磚造地上物），故被告楊仁溢應拆除地上物，騰
      空返還土地與原告楊富呈，以及應給付相當於租金之不當
      得利新臺幣 150,573 元（卷第141頁），並自起訴狀繕本
      送達被告楊仁溢翌日起至清償日止，按周年利率百分之五
      計算之利息。
　五、原告聲明：
　　㈠被告楊仁溢應將坐落彰化縣○○鄉○○段000地號土地如彰化縣
      北斗地政事務所土地複丈成果圖110年4月14日北土測字第
      559號標示之Ｂ部分3平方公尺加強磚造地上物、Ｇ部分1平
      方公尺遮雨棚均拆除，並將土地騰空及返還原告楊瑞祥。
　　㈡被告楊仁溢應將坐落彰化縣○○鄉○○段00000地號土地如彰化
      縣北斗地政事務所土地複丈成果圖110年4月14日北土測字
      第559號標示之Ｃ部分29平方公尺加強磚造地上物拆除，並
      將土地騰空及返還原告楊富呈。
　　㈢被告楊仁溢應將坐落彰化縣○○鄉○○段000地號土地如彰化縣
      北斗地政事務所土地複丈成果圖110年4月14日北土測字第
      559號標示之Ｅ部分44平方公尺加強磚造地上物拆除，並連
      同Ｆ部分9平方公尺空地，將土地騰空及返還原告楊富呈。
　　㈣被告楊仁溢應給付原告楊瑞祥如附表一相當於租金之不當
      得利新臺幣 28,704 元，並自起訴狀繕本送達被告楊仁溢
      翌日即110年2月21日起至清償日止，按周年利率百分之五
      計算之利息。
　　㈤被告楊仁溢應給付原告楊富呈相當於租金如附表二、三之
      不當得利新臺幣 541,203 元（計算式：390,630＋150,573
      ＝541,203），並自起訴狀繕本送達被告楊仁溢翌日即110
      年2月21日起至清償日止，按周年利率百分之五計算之利
      息。
　　㈥訴訟費用由被告負擔。
　　㈦原告願供擔保，請准宣告假執行。
參、原告對被告答辯之陳述：
　一、依法律不溯及既往原則，本件並無適用、準用或類推適用
      民法第 425 條之 1 規定之餘地：
　　㈠按民法第 425 條之 1 係經中華民國八十八年四月二十一
      日總統（88）華總一義字第 8800085140 號令修正公布增
      訂，並自八十九年五月五日施行。
　　㈡被告答辯主張伊占有系爭土地之地上物於 68 年 4 月 10 
      日興建完成，並於 69 年 3 月 21 日以買賣為原因登記
      予原告楊富呈之父楊敏和所有，伊主張法律行為之日期，
      顯較早於前開民法第 425 條之 1 之施行日數年，故被告
      所為系爭建物之興建及移轉所有權，並無民法第 425 條
      之 1 之適用。且揆諸民法亦無得準用第 425 條之 1 之
      明文規定，故本件並無適用、準用或類推適用民法第 425
       條之 1 規定之餘地。
　二、起造人為被告楊仁溢所有之坐落於重測前彰化縣○○鄉路○○
      段 00000○00000 地號土地上之自用農舍，現已不存在；
      縱仍存在，亦已變更用途：
　　　依彰化縣地籍異動索引所示（原證5、6，卷第191、193頁
      ），關於重測前彰化縣○○鄉路○○段 00000○00000 地號土
      地，權利人皆為中華民國，故起造人為被告楊仁溢之自用
      農舍，可認現已不存在；縱仍存在，亦已變更用途為裕源
      碾米工廠，已非原有之自用農舍。
　三、被告楊仁溢所有之坐落於彰化縣○○鄉○○段 00000○000○000
      00 地號土地上之建築改良物，因部分占用鄰地而未登記
      （即占用系爭土地），故與民法第 425 條之 1 規定並無
      關聯：
　　　依彰化縣埤頭鄉嘉和段建築改良物登記簿所示（原證7、8
      ，卷第195、197頁），被告楊仁溢所有之坐落於彰化縣○○
      鄉○○段 00000○000○00000 地號土地上之建築改良物，係
      分別於72年9月16日、75年3月28日，即因建築時有部分占
      用鄰地而未登記（即占用系爭土地），且於被告無權占有
      時，系爭建物並非原有之自用農舍，故本件與民法第 425
       條之 1 規定並無關聯，而無法適用、準用或類推適用該
      條規定。
肆、被告答辯內容：
　一、本件得適用、準用或類推適用民法第 425 條之 1 規定，
      應認兩造間有法定租賃關係之存在：
　　㈠按土地與房屋為各別之不動產，各得單獨為交易之標的，
      且房屋性質上不能與土地使用權分離而存在，亦即使用房
      屋必須使用該房屋之地基，故土地及房屋同屬一人，而將
      土地及房屋分開同時或先後出賣，其間雖無地上權設定，
      然除有特別情事，可解釋為當事人之真意，限於賣屋，而
      無地基之使用外，均應推斷土地承買人默許房屋承買人繼
      續使用土地（最高法院民事判決48年度台上字第1457號意
      旨參照）。
　　㈡次按土地及其土地上之房屋同屬一人所有，而僅將土地或
      僅將房屋所有權讓與他人，或將土地及房屋同時或先後讓
      與相異之人時，土地受讓人或房屋受讓人與讓與人間或房
      屋受讓人與土地受讓人間，推定在房屋得使用期限內，有
      租賃關係。其期限不受第四百四十九條第一項規定之限制
      。民法第 425 條之 1 定有明文。此規定之增訂，乃依上
      開判決意旨及法理，而予以明文化。
　　㈢若房屋及土地轉讓之事實，發生於上開規定施行前，即與
      上開判決意旨或法理相符，非不得以該判決或法理為基礎
      ，推斷土地受讓人或房屋受讓人與讓與人間或房屋受讓人
      與土地受讓人間，在房屋得使用期限內，有租賃關係，則
      土地所有人應許房屋保有者或受讓者使用土地。
　　㈣被告楊仁溢所有之門牌號碼為彰化縣○○鄉○○路○段 000 號
      建物（下稱系爭建物），早於民國 68 年 4 月 10 日合
      法興建完成，坐落於彰化縣○○鄉路○○段 00000○00000 地
      號土地（即重測後為彰化縣○○鄉○○段 000○000 地號土地
      ），此有彰化縣○○○○○ 00 ○ 0 ○ 00 ○○○○鄉○○○○ 0000 號
      使用執照及土地登記謄本可證（被證一、二，卷第35頁以
      下）。
　　㈤因系爭建物於興建時，土地及建物均屬同一人即被告楊仁
      溢之所有，縱土地於 69 年 3 月 21 日以買賣為原因移
      轉登記予原告楊富呈之父楊敏和所有，惟原告主張之系爭
       605、605-2、606 地號土地，於 69 年 3 月 21 日前均
      為被告楊仁溢所有，此有土地登記簿可證（被證三、四，
      卷第43頁以下）。則依上開規定及說明，本件應得適用、
      準用或至少得類推適用民法第 425 條之 1 規定，被告楊
      仁溢自屬有權占有系爭 605、605-2、606  地號土地，而
      推定兩造於彰化縣○○鄉○○路○段000號建物得使用期限內，
      就系爭 605、605-2、606 地號土地之使用有租賃關係，
      始無悖於誠信原則及社會正義之要求，並使該建物不因坐
      落之基地即系爭 605、605-2、606 地號土地發生所有權
      之變動致遭拆除，而損及全部建物之經濟價值，以顧全社
      會經濟。
　二、原告主張之系爭 605、605-2、606 地號土地，早於69年3
      月21日前均為被告楊仁溢所有，故被告所有之系爭建物，
      於68年興建之時，其土地及建物均屬同一人即被告所有：
　　㈠依現場之照片與68年建築完工時之照片作對照(被證五，卷
      第315頁)，即可得知系爭建物完全一模一樣，僅有部分增
      建加蓋而已，原告辯稱該建物現已不存在，顯與事實不符
      。
　　㈡另原告辯稱系爭建物之建築基地已變更為國有(即重測前路
      口厝段98-10、98-11地號土地)，然依被證二所附之土地
      登記謄本上之記載（卷第37頁以下），路口厝段 98-10、
      98-11 地號土地於重測後為嘉和段 611、605 地號土地，
      分別為被告楊仁溢及原告楊瑞祥所有，故原告之主張顯與
      事實不符。
　　㈢關於彰化縣○○鄉○○段 00○00 ○號之建物，其建築基地為彰
      化縣○○鄉○○段 000○00000○00000 地號土地，既屬合法之
      建物，故於建築之時，必有取得土地所有權人之土地使用
      權同意書始得興建，是被告於興建時必然取得土地所有權
      人之同意，況原告亦非嘉和段 611-1、605-1 地號土地之
      所有權人，如何主張拆除？
伍、兩造不爭執事項：
　一、彰化縣○○鄉○○段 000 地號土地為原告楊瑞祥所有。
　二、彰化縣○○鄉○○段 00000○000 地號土地為原告楊富呈所有
      。
　三、門牌號碼為彰化縣○○鄉○○路○段 000 號建物即系爭建物係
      被告楊仁溢所有。
　四、系爭建物有部分占用系爭土地。
陸、兩造爭執事項：
　一、系爭建物於建築完成後，是否有拆除重建或變更用途？
　二、被告楊仁溢是否得適用、準用或類推適用民法第 425 條
      之 1 規定，主張占有系爭土地係有權利？
柒、本院之判斷：
一、按卷附土地登記簿謄本記載，系爭605地號土地為原告楊瑞
　　祥所有，系爭605-2及606地號土地為原告楊富呈所有之之 
    事實，為兩造所不爭執，並有本院向彰化縣北斗地政事務所
    調閱之各該土地之人工作業登記簿影本、土地異動索引資料
    、本院和解筆錄等在卷可稽。　
二、次按系爭3筆土地使用現況，經本院於110年4月23日會同彰
    化縣北斗地政事務所及兩造履勘測量結果，該605地號土地
    上如複丈成果圖所示編號B、G部分、605-2地號土地編號C部
    分、606地號土地編號E、F部分有被告搭蓋之加強磚造及遮
    雨棚等地上物，有該所110年5月24日之複丈成果圖在卷可稽
    。 
三、又以無權占有為原因，請求返還所有物之訴，被告對於原告
    就其物有所有權存在之事實無爭執，而僅以非無權占有為抗
    辯者，原告對於被告無權占有之事實，無舉證責任。被告應
    就其取得占有，係有正當權源之事實證明之，如不能證明，
    則應認原告之請求為有理由（最高法院72年度台上字第1552
    號判決意旨參照）。本件被告抗辯系爭土地之前手即原所有
    權人楊仁溢將其上建物早於民國68年4月10日合法興建完成
    ，坐落於彰化縣○○鄉路○○段0000○00000地號土地（即重測後
    為彰化縣○○鄉○○段 000○000 地號土地），又因系爭3筆土地
    均為楊仁溢所有，雖土地嗣後轉讓他人，應適用民法第425-
    1規定，認系爭地上物占用系爭土地，推定在房屋得使用期
    限內有租賃權存在等語，原告抗辯主張系爭建物之存在早於
    民法第425條之1是否有溯及既往之適用，又該建物被告並不
    能證明與68年所建之建物為同一建物，自亦無上開法條之適
    用。惟按土地與房屋為各別之不動產，各得單獨為交易之標
    的，且房屋性質上不能與土地使用權分離而存在，亦即使用
    房屋必須使用該房屋之基地，本院四十八年台上字第一四五
    七號判例之本旨，係依此法理加以闡釋，謂土地及房屋同屬
    一人，而將土地及房屋分開同時或先後出賣，應推斷土地承
    買人默許房屋承買人繼續使用土地，體現上述法理，以保護
    房屋既得之使用權。民法第四百二十五條之一之增訂乃以上
    開判例意旨及法理而予以明文化。若房屋及土地轉讓之事實
    ，發生於上開規定施行前，即與上開判例意旨或法理相符，
    非不得以該判例或法理為基礎，推斷土地受讓人或房屋受讓
    人與讓與人間或房屋受讓人與土地受讓人間，在房屋得使用
    期限內，有租賃關係，土地所有人應許房屋保有者或受讓者
    使用土地（最高法院99年度台上字第2344號判決參照）。次
    應審究者被告抗辯主張系爭建物因引用民法425條之1有租賃
    權存在之事實是否可採，本院向彰化縣埤頭鄉公所調閱實施
    都市計劃以外地區農舍使用執照申請書（本院卷131頁）雖
    有被告主張之系爭建物，早於民國 68 年 4 月 10 日合法
    興建完成，坐落於彰化縣○○鄉路○○段 00000○00000 地號土
    地（即重測後為彰化縣○○鄉○○段 000○000 地號土地），此
    有彰化縣○○○○○ 00 ○ 0 ○ 00 ○○○○鄉○○○○ 0000 號使用執照
    及相關土地登記簿謄本在卷可稽，該使用執照並無農舍建築
    地點標示，則建築物歷經42年是否仍有同一性（Identitaet
    ），被告自應就其有利事實舉證，且觀原告所提前後建物外
    觀變化甚大（見本院卷第315頁）即難認係同一建物，則系
    爭605地號上編號B、G部分屬建築物一部及遮雨棚，依經驗
    或論理法則，均無民法第425條之1適用，又上開執照申請書
    及被告自認僅占用重測後611、605地號，則被告之建物另占
    用605-2及606地號土地物雖主張亦有租賃權，並無法提出任
    何證據證明，其抗辯主張要無可採。
四、原告主張被告無權占用系爭土地，原告所管理之系爭土地，
    因受被告無權占有而無法利用，受有損害，而被告各自就其
    占用使用面積之土地，受有相當於租金之利益，原告主張依
    不當得利返還請求權，請求被告支付如附表所示相當於租金
    之不當得利；雖原告主張依土地法第105條準用同法第97條
    規定，租用基地之租金以不超過土地申報地價年息百分之十
    為限，並斟酌被告等無權占有系爭土地之坐落位置及周遭交
    通狀況、生活機能，認為應以系爭土地申報地價之年息百分
    之五為計算基準為適宜等情，依系爭土地座落位置，本院以
    申報地價年息6%為基準，就附表所示編號1至3之金額之百分
    之60為適當，原告楊瑞祥、楊富呈均以百分之10為計算標準
    即嫌過高，是本院認定均按附表百分之60計算為合宜，如附
    表一楊瑞祥部分所請為28,704元，以百分之60計算為17,222
    元，楊富呈部分所請如附表二及三合計為541,203元，以百
    分之60計算為324,722元為有理由，原告所請於此範圍內為
    有理由，應予准許超過部分於法不合，不應准許。
五、結論：被告無權占用系爭605地號如附圖B、G部分土地，占
    用605-2地號如附圖C部分土地，占用606地號土地如附圖C、
    F部分土地，均如附圖所標示面積，原告依民法第767條規定
    ，訴請拆屋還地予原告，為有理由，應予准許，爰判決如主
    文第一項所示。另原告楊瑞祥、楊富呈依據不當得利之法律
    關係請求被告給付無權使用系爭土地之利益，楊瑞祥所請於
    17,222元，楊富呈於324,722元及均自追加書狀繕本送達翌
    日起至清償日止之法定利率，為有理由，超過部分於法不合
    ，不應准許。
六、本院就原告陳明願供擔保聲請假執行，酌定相當之擔保金額
    宣告之，另未陳明之被告並由本院依職權宣告得預供擔保免
    為假執行。至於原告敗訴部分，其假執行之聲請失所依附，
    應併予駁回該部分假執行之聲請。
七、本案事證已臻明確，兩造其餘主張陳述及所提之證據，經本
    院審酌後，認與本判決結果無影響，爰不一一論駁，附此敘
    明。
八、原告之訴為一部有理由，一部無理由，並依民事訴訟法第79
    條、第390第2項、第392條第2項，判決如主文。
中　　華　　民　　國　　110 　年　　9 　　月　　29　　日
                  民事第四庭    法  官　李言孫
以上正本係照原本作成。
如對本判決上訴，須於判決送達後20日內向本院提出上訴狀。如
委任律師提起上訴者，應一併繳納上訴審裁判費。 
中　　華　　民　　國　　110 　年　　9 　　月　　29　　日
                                書記官  梁永慶
　　　　　　　　　　　　　　　　 
附表一：彰化縣○○鄉○○段000地號（占用3＋1＝4平方公尺）
年度 （民國） 公告土地現值 (平方公尺) 租金10％ 96 3,670 3674＝1,468 97 3,740 3744＝1,496 98 3,830 3834＝1,532 99 3,900 3904＝1,560 100 4,060 4064＝1,624 101 4,370 4374＝1,748 102 4,370 4374＝1,748 103 4,720 4724＝1,888 104 5,100 5104＝2,040 105 5,622 5624＝2,248 106 5,543 5544＝2,216 107 5,719 5714＝2,284 108 5,719 5714＝2,284 109 5,719 5714＝2,284 110 5,719 5714＝2,284   合計：28,704元 

附表二：彰化縣○○鄉○○段00000地號（占用29平方公尺）
年度 （民國） 公告土地現值 (平方公尺) 租金10％ 96 7,100 71029＝20,590 97 7,100 71029＝20,590 98 7,400 74029＝21,460 99 7,400 74029＝21,460 100 7,700 77029＝22,330 101 8,500 85029＝24,650 102 8,500 85029＝24,650 103 9,200 92029＝26,680 104 10,000 1,00029＝29,000 105 10,300 1,03029＝29,870 106 10,300 1,03029＝29,870 107 10,300 1,03029＝29,870 108 10,300 1,03029＝29,870 109 10,300 1,03029＝29,870 110 10,300 1,03029＝29,870   合計：390,630元 

附表三：彰化縣○○鄉○○段000地號（占用44＋9＝53平方公
        尺）
年度 （民國） 公告土地現值 (平方公尺) 租金10％ 96 1,300 13053＝6,890 97 1,200 12053＝6,360 98 1,200 12053＝6,360 99 1,200 12053＝6,360 100 1,200 12053＝6,360 101 1,300 13053＝6,890 102 1,300 13053＝6,890 103 1,300 13053＝6,890 104 1,300 13053＝6,890 105 1,500 15053＝7,950 106 1,600 16053＝8,480 107 3,696 36953＝19,557 108 3,444 34453＝18,232 109 3,444 34453＝18,232 110 3,440 34453＝18,232   合計：150,573元